ACORDAO-COMPLETO-2499236

ACÓRDÃO 13308/2021 ATA 32/2021 - PRIMEIRA CÂMARA

VISTOS, relatados e discutidos estes autos de embargos de declaração opostos ao Acórdão 8303/2021-TCU-Primeira Câmara, mediante o qual foi negado provimento a recurso de reconsideração interposto contra o Acórdão 9388/2021-TCU-Primeira Câmara, proferido em tomada de contas especial,
	ACORDAM os Ministros do Tribunal de Contas da União, reunidos em sessão da Primeira Câmara, ante as razões expostas pelo relator, em:
	9.1. conhecer dos presentes embargos de declaração, nos termos dos artigos 32, inciso II, e 34 da Lei 8.443/1992, para, no mérito, não acolhê-los; e 
	9.2. dar ciência desta deliberação ao embargante e à Procuradoria da República no Estado do Maranhão.

Embargos de declaração opostos a acórdão mediante o qual foi negado provimento a recurso de reconsideração interposto contra acórdão proferido em tomada de contas especial instaurada em razão da ausência de documentação comprobatória das despesas pagas relativas aos recursos do Piso de Atenção Básica Fixo do SUS - PAB-Fixo, repassados ao Município de Marajá do Sena/MA no exercício de 2009.

Primeira Câmara

Prefeitura Municipal de Marajá do Sena/MA.

3. Interessados/Responsáveis/Recorrentes:
3.1. Interessado: Fundo Nacional de Saúde - MS (00.530.493/0001-71)
3.2. Responsáveis: Ely Selma de Jesus Martins Magalhaes (XXX.504.093-XX); Manoel Edivan Oliveira da Costa (XXX.512.153-XX)
3.3. Recorrente: Manoel Edivan Oliveira da Costa (XXX.512.153-XX).

13.1. Ministros presentes: Walton Alencar Rodrigues (Presidente), Benjamin Zymler (Relator), Vital do Rêgo e Jorge Oliveira.
13.2. Ministro-Substituto presente: Augusto Sherman Cavalcanti.

MANOEL EDIVAN OLIVEIRA DA COSTA

BENJAMIN ZYMLER

Ministro Benjamin Zymler.

Trata-se de embargos de declaração opostos pelo sr. Manoel Edivan Oliveira da Costa, ex-prefeito do Município de Marajá do Sena/MA (gestão 2009-2013) , ao Acórdão 8303/2021-TCU-Primeira Câmara, mediante o qual foi negado provimento a recurso de reconsideração interposto contra o Acórdão 9388/2021-TCU-Primeira Câmara, proferido em tomada de contas especial (peças 36, 84 e 105) .
2.	A tomada de contas especial foi instaurada em razão da ausência de documentação comprobatória das despesas pagas relativas aos recursos do Piso de Atenção Básica Fixo do SUS - PAB-Fixo, repassados ao mencionado município no exercício de 2009.
3.	Nesse sentido, a equipe do Departamento Nacional de Auditoria do SUS - Denasus evidenciou que a municipalidade "efetuou pagamentos com recursos financeiros destinados às ações do bloco da Atenção Básica, nas contas correntes n°s 58.040-6 e 11.791-9 do Banco do Brasil S/A, contudo, não apresentou à equipe de auditoria os processos de pagamentos pertinentes, com os respectivos comprovantes de despesas, tais como: recibos, notas fiscais, notas de empenhos e outros (...) ". 
4.	Desta forma, mediante o Acórdão 9388/2021-TCU-Primeira Câmara, o recorrente teve suas contas julgadas irregulares, foi condenado em débito pela quantia de R$ 94.825,89 e sofreu a pena de multa prevista no art. 57 da Lei 8.443/1992, no valor de R$ 20.000,00.
5.	Em recurso de reconsideração, o sr. Manoel Edivan Oliveira da Costa argumentou, em essência, que:
- cabe considerar as presentes contas iliquidáveis, pois os recursos foram aplicados em 2009 e a citação se deu em 2018, impedindo o exercício da ampla defesa pelo fato de não ter sido possível obter os documentos comprobatórios da despesa junto aos arquivos da municipalidade; e 
- ocorreu a decadência ou a prescrição da instauração da tomada de contas especial.
6.	Sendo refutados tais argumentos pelo TCU, foi negado provimento ao recurso de reconsideração, nos seguintes termos (voto condutor do Acórdão 8303/2021-TCU-Primeira Câmara) :
"13. Em 20/10/2013, ainda durante a gestão do responsável, o Denasus apontou a inexistência de comprovantes de despesas referentes aos pagamentos ora impugnados referentes ao exercício de 2009. Questionado, à época, o responsável optou por não se manifestar (peça 7, p. 15) . 
14. O relatório do tomador de contas, por sua vez, foi efetuado em 24/7/2017 e a citação ocorreu em 31/10/2018 (peças 14, p. 7, e 29) . 
15. Em suma, o responsável sempre teve a oportunidade de obter os documentos que entendesse pertinentes para sua defesa, não merecendo prosperar a simples alegação de "dificuldade na localização de documentos comprobatórios arquivados na prefeitura municipal.
16. Em relação ao argumento acerca da ocorrência dos prazos prescricionais ou decadenciais, insta analisar a questão sob dois aspectos: pretensão punitiva e ações de ressarcimento
17. Quanto à primeira, mediante o Acórdão 1441/2016-TCU-Plenário, proferido em incidente de uniformização de jurisprudência, restou assente que a prescrição punitiva do TCU subordina-se ao prazo geral de prescrição disposto no Código Civil: dez anos. Essa prescrição é contada a partir da data da ocorrência da irregularidade e é interrompida pelo ato que ordenar a citação, a audiência ou a oitiva da parte. Ou seja, como os fatos impugnados aconteceram no exercício de 2009 e as oitivas foram autorizadas em 11/9/2018 (peça 19) , não há que falar na ocorrência de tal espécie de prescrição. 
18. Em relação ao ressarcimento, a jurisprudência da Corte de Contas, fundamentada no art. 37, § 5º, da Constituição Federal e na jurisprudência do Supremo Tribunal Federal (v.g. Mandado de Segurança 26.210-9/DF) e consolidada na Súmula 282 do TCU, aduz, até o presente momento, que as ações de ressarcimento movidas pelo Estado contra os agentes causadores de danos ao Erário são imprescritíveis." 
7.	Desta feita, o embargante aponta as seguintes omissões, obscuridades e contradições que afetariam o acórdão em questão (peça 105) : 
	- "a decisão emitida por essa respeitável Câmara foi omissa no que pertine o caso fortuito ou força maior alegado no Recurso de Reconsideração, uma vez pelo transcurso de tempo entre o repasse do recurso, quer seja, exercício financeiro de 2009, e a citação válida do embargante se deu apenas em 2018, por via de consequência é inegável os transtornos que esse lapso temporal acarreta ao embargante quando da sua defesa";
	- "dificilmente um município nível a que estamos abordando nesse processo (pequeno porte) , terá resquícios de documentos de quase 09 anos"; e
	- "As multas, porém, não devem ser aplicadas de modo aleatório e desproporcional, devendo ter para tanto um parâmetro razoável a ser respeitado. É preciso que seja esclarecido os critérios de gradação utilizados para a fixação do valor arbitrado ao embargante, haja vista que havendo possível dano ao erário, o valor da multa deve se basear no montante quantitativo, devendo ser modulada segundo o nível de gravidade dos ilícitos apurados, valoração das circunstancias fáticas e jurídicas envolvidas e a isonomia do tratamento em casos análogos dessa Corte de Contas."
	É o relatório.

8.1. Leticia Pereira Ribeiro (18.627/OAB-MA), representando Manoel Edivan Oliveira da Costa.

Procurador Marinus Eduardo De Vries Marsico.

FUNDO NACIONAL DE SAÚDE. AUDITORIA DO DENASUS. PISO DE ATENÇÃO BÁSICA FIXO. NÃO COMPROVAÇÃO DAS DESPESAS. CITAÇÃO. CONTAS IRREGULARES. DÉBITO. MULTA. RECURSO DE RECONSIDERAÇÃO. NÃO PROVIMENTO. EMBARGOS DE DECLARAÇÃO. NÃO ACOLHIMENTO.

TOMADA DE CONTAS ESPECIAL (TCE)

Secretaria de Recursos (Serur); Secretaria de Controle Externo de Tomada de Contas Especial (SecexTCE).

Trata-se de embargos de declaração opostos pelo sr. Manoel Edivan Oliveira da Costa, ex- prefeito do Município de Marajá do Sena/MA (gestão 2009-2013) , ao Acórdão 8303/2021-TCU-Primeira Câmara, mediante o qual foi negado provimento a recurso de reconsideração interposto contra o Acórdão 9388/2021-TCU-Primeira Câmara, proferido em tomada de contas especial (peças 36, 84 e 105) .
2.	A tomada de contas especial foi instaurada em razão da ausência de documentação comprobatória das despesas pagas relativas aos recursos do Piso de Atenção Básica Fixo do SUS - PAB-Fixo, repassados ao mencionado município no exercício de 2009.
3.	Nesse sentido, a equipe do Departamento Nacional de Auditoria do SUS - Denasus evidenciou que a municipalidade "efetuou pagamentos com recursos financeiros destinados às ações do bloco da Atenção Básica, nas contas correntes n°s 58.040-6 e 11.791-9 do Banco do Brasil S/A, contudo, não apresentou à equipe de auditoria os processos de pagamentos pertinentes, com os respectivos comprovantes de despesas, tais como: recibos, notas fiscais, notas de empenhos e outros (...) ".
4.	Desta forma, mediante o Acórdão 9388/2021-TCU-Primeira Câmara, o recorrente teve suas contas julgadas irregulares, foi condenado em débito pela quantia de R$ 94.825,89 e sofreu a pena de multa prevista no art. 57 da Lei 8.443/1992, no valor de R$ 20.000,00.
5.	Em recurso de reconsideração, ao qual foi negado provimento, o sr. Manoel Edivan Oliveira da Costa argumentou, em essência, que:
- cabe considerar as presentes contas iliquidáveis, pois os recursos foram aplicados em 2009 e a citação se deu em 2018, impedindo o exercício da ampla defesa pelo fato de não ter sido possível obter os documentos comprobatórios da despesa junto aos arquivos da municipalidade; e 
- ocorreu a decadência ou a prescrição da instauração da tomada de contas especial.
6.	Preliminarmente, observo que os presentes embargos de declaração preenchem os requisitos de admissibilidade previstos no art. 34, caput e § 1º, da Lei 8.443/1992, razão pela qual devem ser conhecidos.
II
7.	O embargante aponta as seguintes omissões, obscuridades e contradições que afetariam o acórdão em questão (peça 105) : 
	- "a decisão emitida por essa respeitável Câmara foi omissa no que pertine o caso fortuito ou força maior alegado no Recurso de Reconsideração, uma vez pelo transcurso de tempo entre o repasse do recurso, quer seja, exercício financeiro de 2009, e a citação válida do embargante se deu apenas em 2018, por via de consequência é inegável os transtornos que esse lapso temporal acarreta ao embargante quando da sua defesa";
	- "dificilmente um município nível a que estamos abordando nesse processo (pequeno porte) , terá resquícios de documentos de quase 09 anos"; e
	- "As multas, porém, não devem ser aplicadas de modo aleatório e desproporcional, devendo ter para tanto um parâmetro razoável a ser respeitado. É preciso que seja esclarecido os critérios de gradação utilizados para a fixação do valor arbitrado ao embargante, haja vista que havendo possível dano ao erário, o valor da multa deve se basear no montante quantitativo, devendo ser modulada segundo o nível de gravidade dos ilícitos apurados, valoração das circunstancias fáticas e jurídicas envolvidas e a isonomia do tratamento em casos análogos dessa Corte de Contas."
III
8.	Quanto à alegada dificuldade na obtenção de documentos em razão do largo período de tempo transcorrido entre os fatos objeto desta TCE e a citação efetuada por esta Corte, observo que a questão foi assim analisada no voto condutor do acórdão embargado:
"13. Em 20/10/2013, ainda durante a gestão do responsável, o Denasus apontou a inexistência de comprovantes de despesas referentes aos pagamentos ora impugnados referentes ao exercício de 2009. Questionado, à época, o responsável optou por não se manifestar (peça 7, p. 15) . 
14. O relatório do tomador de contas, por sua vez, foi efetuado em 24/7/2017 e a citação ocorreu em 31/10/2018 (peças 14, p. 7, e 29) . 
15. Em suma, o responsável sempre teve a oportunidade de obter os documentos que entendesse pertinentes para sua defesa, não merecendo prosperar a simples alegação de "dificuldade na localização de documentos comprobatórios arquivados na prefeitura municipal."  (grifou-se) .
9.	Ou seja, a omissão apontada não subsiste.
IV
10.	Quanto ao valor da penalidade aplicada, observo que se trata de questionamento não ventilado quando da interposição do recurso de reconsideração. Ou seja, não se trata de apontar omissão, obscuridade ou contradição no acórdão embargado, mas sim suprir omissão da peça recursal elaborada pelo responsável. Ou seja, trata-se de matéria não apreciável em embargos de declaração.
V
11.	Registro, ademais, que os embargos de declaração têm por finalidade corrigir obscuridade, omissão ou contradição em deliberações deste Tribunal (art. 34 da Lei 8.443/1992) . Seu objetivo não é o de proporcionar novo julgamento da questão posta nos autos, como deseja o embargante, mas, tão somente, o de esclarecer, interpretar ou completar o pronunciamento anteriormente emitido, em benefício de sua compreensão ou inteireza.
12.	Portanto, inexistindo omissões ou outros vícios a serem sanados na deliberação atacada, devem ser rejeitados os presentes embargos.
13.	Ante o exposto, manifesto-me por que o Tribunal aprove o acórdão que ora submeto à apreciação deste Colegiado.
TCU, Sala das Sessões, em 14 de setembro de 2021.
BENJAMIN ZYMLER 
Relator